【裁判字號】    98,簡上,44
【裁判日期】    980804
【裁判案由】    損害賠償
【裁判全文】
臺灣高雄地方法院民事判決              98年度簡上字第44號
上  訴  人  丙○○
被上訴人    甲○○
            乙○○
            丁○○
上列當事人間損害賠償事件，上訴人對於民國97年12月11日本院
97年度雄簡字第2550號第一審判決提起上訴，經本院於民國98年
7月13 日言詞辯論終結，判決如下：
    主  文
原判決關於駁回上訴人後開一項部分，及該部分訴訟費用之裁判
均廢棄。
上開廢棄部分，被上訴人甲○○應再給付上訴人新臺幣參萬貳仟
元，及自民國九十七年五月五日起至清償日止，按週年利率百分
之五計算之利息。
其餘上訴駁回。
第一、二審訴訟費用由被上訴人甲○○負擔三分之一，餘由上訴
人負擔。
    事實及理由
壹、程序部分：
一、按對於簡易程序之第一審裁判，得上訴或抗告於管轄之地方
    法院，其審判以合議行之。當事人於前項上訴程序，為訴之
    變更、追加或提起反訴，致應適用通常訴訟程序者，不得為
    之。第一項之上訴及抗告程序，準用第434 條第1 項、第43
    4 條之1 及第3 編第1 章、第4 編之規定；訴之變更或追加
    ，非經他造同意，不得為之。但第255 條第1 項第2 款至第
    6 款情形，不在此限；訴狀送達後，原告不得將原訴變更或
    追加他訴。但擴張或減縮應受判決事項之聲明者，不在此限
    ，民事訴訟法第436 條之1 、第446 條第1 項及第255 條第
    1 項第3 款分別定有明文。經查，本件上訴人原起訴請求被
    上訴人應連帶給付新台幣（下同）301,913 元，嗣上訴請求
    除原審判決被上訴人甲○○應給付之67,647元外，被上訴人
    應再連帶給付139,266 元及其法定遲延利息（見本院卷第84
    頁），嗣於本院審理中擴張請求被上訴人應再連帶給付141,
    266 元及其法定遲延利息（見本院卷第102 頁），又於言詞
    辯論程序中減縮為被上訴人應再連帶給付136,266 元及其法
    定遲延利息（見本院卷第122 頁）。核屬擴張或減縮應受判
    決事項之聲明，揆諸上開規定，尚無不符，先此敘明。
二、被上訴人丁○○經合法通知，無正當理由未於言詞辯論期日
    到場，復核無民事訴訟法第386 條所列各款之情形，爰依上
    訴人之聲請，由其一造辯論而為判決。
貳、實體部分：
一、上訴人起訴主張: 被上訴人乙○○於民國96年12月3 日14時
    10分許，駕駛丁○○所有之車牌號碼YO－1363號自小客車（
    下稱甲車）至高雄市○○路106 巷15之1 號處欲停車時，因
    乙○○不諳路邊停車，明知同車乘客即甲○○稍早曾飲用酒
    類，本不得將車交由甲○○駕駛，竟仍請託甲○○幫忙停車
    ，而甲○○亦明知自己飲酒且駕駛執照已遭註銷，仍同意幫
    忙駕駛停車，致倒車時不慎撞及上訴人所有停放於路旁，車
    牌號碼YU－6431號自小客車（下稱乙車），致乙車前車頭及
    兩側車門受損（下稱系爭事故），故甲○○及乙○○應負共
    同侵權行為責任；另甲○○固陳稱已向丁○○購買甲車，惟
    甲車在未辦理過戶前，丁○○仍為所有人，丁○○明知甲○○已有多次酒駕紀錄，駕駛執照已遭註銷，仍將甲車交予甲○○使用，未善盡查證駕駛人資格之注意義務，亦因違反保
    護他人法律之行為，應共同負損害賠償責任。伊因系爭事故
    所受損害包括：(一)修繕費用合計115,000 元；(二)乙車市場交
    易價值折損3 萬元；(三)於96年12月13日起至97年1 月12 日
    止乙車之修繕期間，上訴人無法使用該車從事保險業務，致
    受有1 個月之工作收入損失，應按每月平均收入56,9 13 元
    計算；(四)慰撫金10萬元，爰依侵權行為損害賠償請求權，提
    起本訴等情，並於原審聲明：被上訴人應連帶給付上訴人30
    1,913元。
二、甲○○及乙○○則以：甲○○向丁○○購得甲車後，乙○○
    於前揭時地確實有請甲○○代為停車，亦知甲○○飲酒之事
    實，但乙○○係見甲○○當時意識清醒才請甲○○幫忙；甲○○承認倒車時不慎撞及乙車，願與上訴人和解負賠償之責
    ，但上訴人請求之賠償金額過高且不合理，況乙車修繕之部
    分是否均為系爭事故所致，亦有疑問，甲○○應負責賠償之
    部分僅有前車頭板金、保險桿、兩側車門之部分；此外，上
    訴人要否賣車與甲○○無關，甲○○亦未為任何恐嚇行為，
    除車體損害之請求外，其餘有關市場交易價值下降、營業損
    失及慰撫金等請求，均與系爭事故無關，且上訴人亦有他種
    代步工具可以選擇使用，並非當然致生工作之損失；至於乙○○並非肇事者，自無庸負責，上訴人主張顯無理由等語，
    資為抗辯，並均於原審聲明：上訴人之訴駁回。
三、原審經調查審認後，判決甲○○應給付上訴人67,647元，並
    駁回上訴人其餘之請求。茲上訴人不服提起上訴，除援引原
    審之主張及陳述外，並補陳：關於乙車市價減損3 萬元部分
    有高雄市汽車商業同業公會（下稱汽車同業公會）回函可資
    證明，其依此再支出鑑定費2,000 元，被上訴人亦應負賠償
    之責等語。並於本院聲明：(一)原判決關於駁回上訴人後開一
    項部分及該部分訴訟費用之裁判均廢棄；(二)上開廢棄部份，
    被上訴人應再連帶給付上訴人136,266 元，及自起訴狀繕本
    送達最後一位被上訴人翌日起至清償日止，按週年利率5 ％
    計算之利息。乙○○及丁○○應連帶給付上訴人67,647元，
    及自起訴狀繕本送達最後一位被告翌日起至清償日止，按週
    年利率5 ％計算之利息。甲○○及乙○○除援引原審之主張
    及陳述外，另以：甲○○於案發當日因喝醉酒，丁○○的先
    生本來要載甲○○回來，但剛好乙○○有駕照，才由乙○○
    載甲○○回家，車雖然是甲○○借的，但講好係由乙○○駕
    駛，此事與丁○○無關等語，資為抗辯，並於本院聲明：上
    訴駁回。丁○○則未於第一審及本院言詞辯論期日到場，亦
    未提出書狀作任何聲明或陳述。
四、兩造不爭執事項：
  (一)甲○○及乙○○於96年12月13日向丁○○借車，由乙○○於
    當日14時10分許，駕駛丁○○所有之甲車，至高雄市○○路
    106 巷1 號對面欲停車時，因乙○○不諳路邊停車，遂由甲○○停車。
  (二)甲○○因酒後駕車，注意力下降，倒車時不慎撞及上訴人所
    有停放於路旁之乙車，致該車前車頭及兩側車門受損，甲○○因該次酒後駕車案件，經本院以97年審交簡字574 號（下
    稱系爭刑事案件）認定甲○○涉犯違背安全駕駛致交通危險
    罪，並判處有期徒刑2 月確定。
  (三)甲○○於本件案發時，駕駛執照已遭註銷。
五、兩造爭執事項為：(一)丁○○是否允許駕駛執照已遭註銷之甲○○駕駛其汽車，而應負共同侵權行為責任？乙○○是否明
    知甲○○飲酒，仍由甲○○為停車，而應負共同侵權行為責
    任？(二)上訴人本於侵權行為法律關係，請求被上訴人賠償，
    是否有理由？賠償金額應以多少為適當？茲就上開爭點分別
    論述如下：
  (一)丁○○是否允許駕駛執照已遭註銷之甲○○駕駛其汽車，而
    應負共同侵權行為責任？乙○○是否明知甲○○飲酒，仍由
    甲○○為停車，而應負共同侵權行為責任？
  1.按違反保護他人之法律，致生損害於他人者，負賠償責任。
    但能證明其行為無過失者，不在此限。民法第184 條第2 項
    定有明文。次按侵權行為之債，固須損害之發生與侵權行為
    間有相當因果關係始能成立，惟所謂相當因果關係，係以行
    為人之行為所造成的客觀存在事實，為觀察的基礎，並就此
    客觀存在事實，依吾人智識經驗判斷，通常均有發生同樣損
    害結果之可能者，該行為人之行為與損害之間，即有因果關
    係。又按汽車駕駛人飲用酒類後其吐氣所含酒精濃度超過每
    公升0.25毫克或血液中酒精濃度超過百分之0.05以上者，不
    得駕車；另汽車所有人，明知汽車駕駛人有酒精濃度超過規
    定標準情形，而不予禁止駕駛者，依道路交通管理處罰條例
    第35條第1 項規定之罰鍰處罰，並吊扣該汽車牌照3 個月；
    汽車所有人允許駕駛執照業經註銷仍駕駛小型車之違規駕駛
    人駕駛其汽車者，除依道路交通管理處罰條例第21條第1 項
    規定之罰鍰處罰外，並記該汽車違規紀錄一次。道路交通安
    全規則第114 條、道路交通管理處罰條例第21條第1 項第4
    款、第5 項，及第35條第1 項、第6 項分別定有明文。上開
    規定，均為維護道路交通及人身安全，屬保護他人之法律，
    合先敘明。
  2.經查，甲○○及乙○○於96年12月13日向丁○○借車，由乙○○於當日14時10分許，駕駛丁○○所有之甲車，至高雄市
    ○○路106 巷1 號對面欲停車時，因乙○○不諳路邊停車，
    始由甲○○為停車，足見不論係何人向丁○○借車，惟案發
    當日一開始駕駛甲車之人係乙○○，並非甲○○，故上訴人
    主張：丁○○明知甲○○駕駛執照已遭吊銷，仍將甲車交予
    甲○○使用云云，已非可採；此外，乙○○在上址交由甲○○為停車，甲○○倒車不慎撞及上訴人所有停放於路旁之乙
    車時，丁○○並未在場乙情，有系爭事故相關當事人詢問筆
    錄、道路交通事故調查表暨現場照片（見系爭刑事案件警卷
    影卷）等資料在卷可憑，堪予認定，故丁○○出借甲車時，
    既由乙○○駕駛，嗣甲○○停車之際，丁○○亦未在場，可
    見尚乏證據足資認定丁○○明知甲○○駕駛執照已遭註銷，
    仍將甲車交付其駕駛之情形；又參酌甲○○於本院辯稱：案
    發當日因伊喝醉酒，丁○○的先生本來要載伊回來，但剛好
    乙○○有駕照，才由乙○○載伊回家，甲車雖然是伊借的，
    但講好係由乙○○駕駛（見本院卷第86頁）等情，其中關於
    甲車所有權人究為何人乙節，固與其於原審陳稱：伊為甲車
    之所有權人等語不盡相符，然丁○○縱為甲車所有權人亦與
    違反保護他人法令乙事無涉，業如上述，故上訴人請求丁○○連帶負損害賠償責任，即屬無據。
  3.次查，甲○○為智識成熟之成年人，有權且有能力自行決定
    是否受託代為停車，衡情乙○○縱明知甲○○有飲酒，仍交
    由其停車，因甲○○仍有權自主決定是否應允，且實際駕車
    之人係甲○○並非乙○○，是就乙○○交由甲○○為停車之
    行為，為客觀之事後審查，在一般情形上，並非當然足以發
    生系爭事故之同一結果，則其前揭行為與乙車受損壞之結果
    是否具有相當因果關係，殊非無疑。又況道路交通管理處罰
    條例第35條之規範目的應在於避免飲酒之人在道路上駕駛動
    力交通工具造成其他用路人之危險，然與本件乙○○已駕車
    搭載甲○○抵達家門，僅因不諳停車，始交由甲○○停車之
    情形對照以觀，兩者情形尚屬有間，上訴人逕援引前揭規定
    主張乙○○係違反保護他人法律，與前揭規定之立法目的是
    否相符，容有疑義，自難遽採。
  4.從而，上訴人主張：丁○○為甲車之所有人，未查明甲○○
    駕駛執照已遭註銷，仍出借甲車，及乙○○明知甲○○已喝
    醉，仍請甲○○代為停車等行為，均因違反保護他人法律之
    行為，應負共同侵權行為損害賠償責任云云，俱屬無據。
  (二)上訴人本於侵權行為法律關係，請求被上訴人賠償，是否有
    理由？賠償金額應以多少為適當？
  1.按因故意或過失，不法侵害他人之權利者，負損害賠償責任
    ，民法第184 條第1 項前段定有明文。查甲○○因酒後駕車
    ，注意力下降，倒車時不慎撞及上訴人所有停放於路旁之乙
    車，致該車前車頭及兩側車門受損等情，為兩造所不爭執，
    參以甲○○酒駕肇事之事實，業經系爭刑事案件判決認定屬
    實以觀，則上訴人本於侵權行為法律關係，請求甲○○賠償
    ，即屬有據。至上訴人主張乙○○及丁○○亦應與甲○○負
    連帶損害賠償責任云云，因與侵權行為損害賠償請求權之要
    件不符，自非可採。其次，就上訴人請求賠償之項目及金額
    ，是否有據？茲分別為審核如下：
  2.修繕費用：
  (1)按負損害賠償責任者，應回復他方損害發生前之原狀，債權
    人亦得請求回復原狀所必要之費用，以代回復原狀；應回復
    原狀者，如經債權人定相當期限催告後，逾期不為回復時，
    債權人得請求以金錢賠償其損害。民法第213 條第1項 、第
    3 項及第214 條分別定有明文。經查，上訴人於系爭事故發
    生後，於96年12月27日以存證信函催告甲○○於7 日內將受
    損之乙車回復原狀，有存證信函一份附卷可稽（見原審卷第
    18至20頁）。因甲○○逾期未回復原狀，上訴人乃自行修復
    乙車，支出修繕費包含工資58,176元及零件費56,824元，合
    計115,000 元乙情，有上訴人提出之順益汽車股份有限公司
    建國營業所電子計算機統一發票及結帳清單（見原審卷第24
    頁、第38至39頁）為證，可認上訴人自行修復損害屬實。甲○○雖抗辯稱：前揭修繕部分是否均因系爭事故所致，尚有
    疑問云云，惟參諸前揭結帳清單內容以觀，均係關於乙車車
    體前車頭及駕駛座兩側車門之零件，核與乙車所受撞擊之部
    位相符，已徵其所辯不可採。此外，甲○○復未提出任何證
    據資以反證何項支出與系爭事故無涉，是其辯詞，要無可採
    。
  (2)又按物被毀損時，被害人除得依民法第196 條請求賠償外，
    並不排除民法第213 條至第215 條之適用。依民法第196 條
    請求賠償物被毀損所減少之價額，得以修復費用為估定之標
    準，但以必要者為限（例如：修理材料以新品換舊品，應予
    折舊）。被害人如能證明其物因毀損所減少之價額，超過必
    要之修復費用時，就其差額，仍得請求賠償（最高法院77年
    度第9 次民事庭會議決議結論參照）。經查，乙車為87 年1
    月出廠，有高雄市監理處97年6 月10日高市監密二字第0970
    015097號函附之車籍資料（見原審卷第117 頁）在卷可查，
    迄系爭事故發生時，實際使用為9 年11月，而依行政院所頒
    固定資產耐用年數表及固定資產折舊率之規定，自用小客車
    之耐用年數為5 年，依平均法每年折舊千分之200 ，並參酌
    營利事業所得稅查核準則第95條第6 項規定「固定資產提列
    折舊採用平均法或定率遞減法者，以1 年為計算單位，其使
    用未滿1 年者，按實際使用之月數相當於全年之比例計算之
    ，不滿1 月者，以1 月計」之規定，本件已逾5 年耐用年限
    ，依上開說明，其修理時更換零件之部分僅得請求殘價即9,
    471 元【計算式：殘價＝取得成本÷（耐用年數＋1） 即56
    ,824 ÷ （5 ＋1） ＝9,471 元（小數點以下四捨五入）】
    。再連同工資58,176元，總計為67,647元，則上訴人請求之
    修繕費於67,647元範圍內為有據；逾此部分之主張，即非可
    採。至上訴人雖主張：實務上無從期待被害人尋找舊品修繕
    ，苟強求車主以舊品修繕，無異間接鼓勵幫助竊賊銷贓，故
    不應折舊云云，惟按請求賠償物被毀損所減少之價額，固得
    以修復費用為估定之標準，但以必要者為限，故修理材料以
    新品換舊品，自應予折舊，是其主張洵非可採，併此敘明。
  3.市場交易價值折損及鑑定之費用：
    上訴人主張：乙車於系爭事故後，因係曾經發生車禍事故之
    車輛，又因遭切割焊接過，耐撞承受力將大幅降低，故市場
    之交易價格勢將因此折價等情，並於本院審理中提出汽車同
    業公會出具之鑑價證明1 紙（見本院卷第77頁）為據，惟為
    甲○○所否認。按被害人如能證明其物因毀損所減少之價額
    ，超過必要之修復費用時，就其差額，仍得請求賠償，業如
    前說明。經查，就乙車於96年12月13日系爭事故發生前之交
    易價值與97年1 月12日修復完成時之市場交易價值相比較，
    是否有貶損乙節，經本院依職權函詢汽車同業公會，據函覆
    略以：乙車如於系爭事故發生前保持正常使用，且未發生任
    何重大事故之情況下，於96年12月13日之市價約8 萬元。又
    因乙車已老舊，於97年1 月12日修復後之價值約5 萬元。故
    乙車於事故前與修復後駕車約減少3 萬元（見本院卷第91頁
    ）等語明確，堪認乙車於修復完成後，仍有3 萬元之市價貶
    損，揆諸前揭說明，上訴人執前詞主張甲○○應賠償乙車市
    場交易價值折損3 萬元等情，即屬有據。此外，上訴人主張
    為釐清乙車是否確有市價貶損之情形，故向汽車同業公會申
    請鑑定，而支出鑑定費2 千元一情，業據其提出收據1 紙（
    見本院卷第95頁）為證，本院認該鑑定費用係為確立上訴人
    受損之範圍，核屬必要費用，是上訴人此部分之請求，亦應
    予准許。
  4.營業工作收入損失：
    上訴人另主張：伊於乙車受損後修繕期間無法使用該車，因
    此受有無法執行保險業務之營業工作損失共51,913元云云。
    惟查，上訴人自承：伊從事保險業，並無固定之薪資收入，
    必須視績效而定等情，並提出佣金查詢明細表等（見本院卷
    第60至67頁）為憑，足證可能影響上訴人薪資收入高低之原
    因不僅一端，自難將前揭工作之損失均歸咎於無車可用。況
    於修繕期間上訴人縱無法使用乙車，衡情，亦非不可使用他
    種大眾交通工具，如計程車、公車等以為代替，故難認上訴
    人前揭工作損失與系爭事故間具相當因果關係，從而，上訴
    人此部分之主張，自非可採。
  5.慰撫金：
    按人格權受侵害時，以法律有特別規定者為限，得請求慰撫
    金；不法侵害他人之身體、健康、名譽、自由、信用、隱私
    、貞操，或不法侵害其他人格法益而情節重大者，被害人雖
    非財產上之損害，亦得請求賠償相當之金額，民法第18條第
    2 項、第195 條第1 項前段分別定有明文。查本件上訴人所
    受之損害係指乙車之損害而言，已如前述，故應屬財產上之
    損害，並非人格權受侵害，與前揭規定請求精神慰撫金之要
    件已有未合。至其固另提出高雄市立聯合醫院診斷書（見原
    審卷第26頁）為證，惟此僅能證明上訴人曾因焦慮、失眠等
    症狀就診之事實，尚難謂前開症狀係因系爭事故所致，而此
    經本院闡明後，仍未見上訴人舉證以實其說，自無從為其有
    利之認定，是上訴人請求甲○○賠償慰撫金5,000 元部分，
    亦屬無據。
  6.從而，上訴人得請求甲○○賠償之金額總計為99,647元（計
    算式：67,647＋30,000＋2,000 ＝99,647元）。
六、綜上所述，上訴人依侵權行為之法律關係請求甲○○給付99
    ,647 元 及自起訴狀繕本送達甲○○翌日即97年5 月5 日（
    97年4 月24日寄存送達予甲○○，並於同年5 月4 日發生送
    達之效力，見原審卷第33頁）起至清償日止，按週年利率5
    ％計算之利息，為有理由，應予准許，其逾此範圍外之請求
    ，則屬無據，應予駁回，故上訴人請求甲○○應給付除原審
    判決給付金額外之市場交易價值折損3 萬元及鑑定費2 千元
    ，合計32,000元及其遲延利息，為有理由。原審就32,000元
    部分未予查明，而為上訴人此部分敗訴之判決，自有未洽。
    上訴意旨就此部分指摘原審判決不當，求予廢棄改判，為有
    理由，自應由本院予以廢棄改判如主文第2 項所示，其逾此
    部分外之上訴，則為無理由，應予駁回。原審駁回上訴人此
    部分之訴，與本院認定甲○○向丁○○借車之事實及理由雖
    有不同，惟其結果一致，仍應予維持，併此敘明。
七、據上論結，本件上訴人之上訴為一部有理由、一部無理由，
    爰依民事訴訟法第436 條之1 第3 項、第463 條、第385 條
    第1 項前段、第449 條、第450 條、第79條，判決如主文。
中    華    民    國    98    年     8    月     4    日
                  民事第五庭審判長法  官  李昭彥
                                  法  官  賴文珊
                                  法  官  鄭凱文
以上正本係照原本作成。
本判決不得上訴。
中    華    民    國    98    年     8    月     4    日
                                  書記官  張家瑜


司法院資訊處製作；財團法人民間司法改革基金會備份。
